ACORDAO-COMPLETO-2466334

ACÓRDÃO 558/2021 ATA 8/2021 - PLENÁRIO

VISTOS, relatados e discutidos estes autos que cuidam de Representação, com requerimento de adoção de medida cautelar, com vistas a verificar a regularidade dos atos relacionados a Registro de Preço sob a responsabilidade do Ministério da Economia, para contratação de empresa para prestação de serviços de apoio administrativo, recepção e secretariado pelos órgãos e entidades da Administração Pública Federal direta, autárquica e fundacional, no âmbito do Distrito Federal/DF, com disponibilização de solução tecnológica para gestão e fiscalização contratual, por meio de aplicação web e aplicativo mobile.
ACORDAM os Ministros do Tribunal de Contas da União, reunidos em Sessão Plenária, diante das razões expostas pelo Relator, em:
9.1. com fulcro no art. 113, § 1º, da Lei 8.666/1993, c/c os arts. 235 e 237, VII, do Regimento Interno deste Tribunal, e no art. 103, § 1º, da Resolução - TCU 259/2014, conhecer da Representação, para, no mérito, considerá-la a improcedente;
9.2. revogar a medida cautelar ratificada mediante o Acórdão 181/2021-TCU-Plenário (Relator: Ministro Raimundo Carreiro) ;
9.3. autorizar a Selog a autuar processo autônomo de acompanhamento, nos termos dos arts. 241 e 242, do RITCU, com vistas a dar prosseguimento à análise dos atos futuros decorrentes do objeto do Pregão Eletrônico 10/2020 do Ministério da Economia, especialmente o cumprimento dos compromissos assumidos nestes autos, com vistas ao tratamento e mitigação dos riscos envolvidos nas inovações e excepcionalidades legais presentes no referido processo licitatório;
9.4. enviar cópia do presente Acórdão ao Ministério da Economia e ao representante, informando que a presente deliberação, acompanhada do Relatório e do Voto que a fundamenta, está disponível para a consulta no endereço www.tcu.gov.br/acordaos, além de esclarecer que, caso requerido, o TCU poderá fornecer sem custos as correspondentes cópias, de forma impressa.
9.5. arquivar os presentes autos, nos termos art. 169, I, do Regimento Interno/TCU, apensando-os ao processo de acompanhamento que vier a ser autuado.

REPRESENTAÇÃO. Objeto do processo: Licitação: 10/2020 - Registro de Preços para a contratação de empresas para prestação de serviços de apoio administrativo, recepção e secretariado pelos órgãos e entidades da Administração Pública Federal ¿ APF direta, autárquica e fundacional, no âmbito do Distrito Federal, com execução realizada mediante alocação pela contratada de empregados com os cargos de Auxiliar Administrativo, Assistente Administrativo, Recepcionista, Recepcionista Bilíngue, Secretário Executivo I, Secretário Executivo II e Técnico em Secretariado, com disponibilização de solução tecnológica para gestão e fiscalização contratual, por meio de aplicação web e aplicativo mobile, observadas as condições estabelecidas neste Edital e seus Anexos.

Ministério da Economia.

3. Interessados/Responsáveis: não há.

13.1. Ministros presentes: Ana Arraes (Presidente), Walton Alencar Rodrigues, Benjamin Zymler, Augusto Nardes, Aroldo Cedraz, Raimundo Carreiro (Relator), Bruno Dantas, Vital do Rêgo e Jorge Oliveira.
13.2. Ministros-Substitutos presentes: Augusto Sherman Cavalcanti, Marcos Bemquerer Costa e Weder de Oliveira.

RAIMUNDO CARREIRO

Transcrevo a seguir, nos termos do art. 1º, § 3º, inciso I, da Lei nº 8.443/92, a instrução lavrada no âmbito da Secretaria de Controle Externo de Aquisições Logísticas (peça 66) , cujas conclusões contaram com a anuência do corpo diretivo daquela unidade técnica (peças 67 e 68) .
"Instrução de Análise de Oitiva
	A. Identificação do Processo

	TC Processo 045.708/2020-7
	Conhecimento. Revogação de Medida Cautelar. Proposição de Processo de Acompanhamento.

	Unidade Jurisdicionada
	Uasg

	Ministério da Economia (ME) 
	201057

	Objeto

	Registro de preço para contratação de empresa para prestação de serviços de apoio administrativo, recepção e secretariado pelos órgãos e entidades da Administração Pública federal direta, autárquica e fundacional, no âmbito do Distrito Federal/DF, com execução realizada mediante alocação pela contratada de empregados com os cargos de Auxiliar Administrativo, Assistente Administrativo, Recepcionista, Recepcionista Bilíngue, Secretário Executivo I, Secretário Executivo II e Técnico em Secretariado, com disponibilização de solução tecnológica para gestão e fiscalização contratual, por meio de aplicação web e aplicativo mobile, observadas as condições estabelecidas no Edital e seus anexos (peça 15, p. 1) .

	Representante
	CNPJ

	ZK Conservação e Limpeza Eireli
	11.523.806/0001-80

	Há pedido de Sustentação Oral?
	Procuração

	Não.
	Peça 2

	Modalidade
	Número do Certame
	Critério de Julga mento

	Pregão Eletrônico para Registro de Preços
	10/2020
	Menor preço por lote

	Vigência
	Valor Estimado

	30 meses, sendo 28 de execução dos serviços, podendo ser prorrogada por até 60 meses (peça 15, p. 4, item 1.5) .
	Máximo mensal de R$ 60.850.016,10 e global de R$ 1.703.800.450,82.

	Suspenso por Medida Cautelar?
	Sim

	Fase do Certame

	Até a adoção da medida cautelar, o certame estava na fase de análise das propostas vencedoras (peça 33) .

	B. Histórico

	O presente processo teve como argumento principal uma possível restrição de competitividade do certame, de forma a inviabilizar a participação de empresas de menor porte que poderiam ou não executar a prestação de serviços em entidades e órgãos participantes certame (peça 1, p. 1) . As razões que sustentam as alegações da representante referem-se à inclusão editalícia de exigências supostamente indevidas para execução do objeto contratado, especialmente:
exigência de solução tecnológica para a gestão e fiscalização contratual que caracterizaria ingerência da Administração na atividade empresarial, transferência da função de fiscalização do ente Público para o privado, adicionamento de custos sem previsão na planilha de valores e ainda configuraria condição prévia à contratação;
a forma de classificação dos lotes seria indevida, sem o devido parcelamento do objeto, pois exigiria habilitações desproporcionais das empresas que poderiam concorrer ou mesmo executar de forma eficiente alguns contratos, principalmente aqueles que demandarão poucos funcionários, no caso de órgãos que solicitarem determinada quantidade de postos de serviço;
exigência de Capital Circulante Líquido ou Capital de Giro de 16,66% em Registro de Preços seria desproporcional, pois não leva em consideração o quantitativo a ser efetivamente contratado pelo órgão ou entidade administrativa (preço ofertado pela empresa) , mas sim tem por base a estimativa contratual abstrata;
exigência desproporcional de comprovação de 50% do quantitativo licitado, "já que o procedimento estabelece um quantitativo máximo nem sempre atingível. A regra deveria estabelecer a comprovação de quantitativo de 50% em face do órgão ou entidade que contratará os serviços, ou seja, em face da solicitação do órgão ou entidade";
ausência de previsão editalícia sobre as cotas para microempresas e empresas de pequeno porte, nos termos do Estatuto da ME/EPP;
estipulação do prazo de vigência contratual de trinta meses, quando a regra seria de doze meses;
o critério de julgamento adotado, menor preço global do lote, sem justificativa para a sua adoção em contrariedade à Sumula 247 e à jurisprudência do TCU; e
ausência, no edital, de previsão de garantia de preferência e margem de preferência para pessoas portadoras de necessidades especiais - art. 3º, §§ 2º, V, e 5º, II, da Lei 8.666/1993, parágrafos esses incluídos pela Lei 13.146/2015 (Lei Brasileira de Inclusão da Pessoa com Deficiência) .
Das alegações acima referidas, algumas já tiveram sua análise realizada na instrução inicial (peça 17) de forma a afastar a sua procedência, já que não ocorreu infringência legal ou regulamentar. Foi o caso das alíneas "a", "c", "d" e "h".  As demais alegações não puderam ser examinadas de forma definitiva e ensejaram a realização de oitiva prévia e diligência à Unidade Jurisdicionada, devidamente autorizadas pelo Ministro Relator (peça 20) .
O exame da oitiva prévia foi realizado pela instrução à peça 34, ocasião em que se concluiu pela ausência de fundamentação adequada a suportar a continuidade do certame, especialmente para as seguintes ocorrências: 
1.1. ausência de motivação adequada para a adoção do critério de julgamento de menor preço global do lote (item 1.7 do Edital) , infringente à Sumula 247 e à jurisprudência do TCU;  
1.2. ausência, nos estudos técnicos preliminares, de avaliação de outras alternativas ao agrupamento realizado e da indicação da não vantajosidade para a administração pública e/ou do prejuízo ao conjunto ou complexo do objeto a ser contratado, necessária para, nos termos do art. 49, III, da Lei Complementar 123/2006, afastar a presença de cotas para ME/EPP previstas no art. 48, I, da mesma lei complementar; e 
1.3. ausência de estudos técnicos que demonstrem a peculiaridade e/ou complexidade do objeto e o benefício advindo para a Administração para adoção de prazo contratual originário superior a doze meses, nos termos do item 12, "b", do Anexo IX da Instrução Normativa Seges/MPDF 5/2017, bem como da jurisprudência do TCU.
Em consequência, foi proposta a adoção de medida cautelar para suspender o referido certame, a realização de oitiva do Ministério da Economia e a oportunidade de manifestação da entidade para construção participativa das deliberações que possam vir a ser adotadas pelo TCU (peça 34) .
Em despacho (peça 37) , o Ministro Relator anuiu, em sua integralidade, com a proposta da unidade técnica para determinar a suspensão cautelar do PE SRP 10/2020 e dos eventuais atos e contratos dele decorrentes, até que este Tribunal decida sobre o mérito da matéria versada nesta representação. Além da promoção da oitiva e da construção participativa. A referida determinação foi referendada pelo Acórdão 181/2021-TCU-Plenário, Ministro Relator Raimundo Carreiro (peça 44) .
Feitas essas considerações e promovida a oitiva quanto às alegações do representante e demais questões levantadas por esta Unidade Técnica, passa-se a analisar as respostas apresentadas, tópico a tópico, conforme transcrição/contextualização a seguir.

	C. Histórico de Comunicações

	Despacho do Relator 
	Peça 37
	1/2/2021

	Ofícios Encaminhados pelo TCU

	Ao órgão
	Ofício 3094/2021-TCU/Seproc, de 2/2/2022 (peça 38) .

	Ao órgão
	Ofício 3095/2021-TCU/Seproc, de 2/2/2022 (peça 39) .

	D. Documentos Apresentados em Resposta à Oitiva

	Pela Unidade Jurisdicionada

	Ofício SEI 38418/2021/ME de 28/12/2020 (peças 49 e 63) , com os seguintes anexos:
Nota Técnica SEI 6614/2021/ME (peça 50) ;
Despacho SEDGG-DIRVM (peça 51) ;
Projeto terceirização (peça 52) ;
Representação com pedido de cautelar (peça 53) ;
Estudos preliminares (peças 54 e 55) ;
Relatório de Avaliação para Contratos de Terceirização (peça 56) ;
Nota Informativa SEI nº 34062/2020/ME (peça 57) ;
Ofício SEI 326126/2020/ME (peça 58) ; 
Aviso de suspensão do Pregão Eletrônico 10/2020, publicado em 05/02/2021 (peça 59) ; e
Nota Técnica SEI 7872/2021/ME (peça 62) .

	E. Exame Técnico

	Item I: Adoção do critério de julgamento de menor preço global do lote (item 1.7 do Edital) , infringente à Súmula 247 e à jurisprudência do TCU, não foi devidamente acompanhada de motivação robusta para sua aplicação, consoante as análises contidas nessa peça instrutiva, especialmente quanto a ausência de ganhos de escala decorrentes da natureza do objeto licitado, da não ampliação da competitividade e da falta de cláusula editalícia que garanta que eventuais futuras adesões sejam realizadas pelos menores preços dos itens.
Fundamento legal ou jurisprudencial: Súmula 247 e Acórdão 2901/2016-TCU-Plenário, Ministro Revisor Benjamin Zymler.
Manifestação da Unidade Jurisdicionada sobre os indícios de irregularidades:
a) As licitações e contratações de serviços de apoio administrativo são realizadas de forma descentralizada pelos órgãos e entidades que compõem a Administração Pública Federal direta, autárquica e fundacional, notando-se relevante e flagrante ausência de padronização de especificações, requisitos, valores e quantitativos licitados e contratados. A Controladoria-Geral da União (CGU) , em 4 de novembro de 2019, apresentou o Relatório de Avaliação para Contratos de Terceirização e teve por escopo a avaliação de contratos de serviços de apoio administrativo e de limpeza e vigilância predial. No documento avaliativo, aquele órgão de controle concluiu que "as contratações de prestação de serviços terceirizados com dedicação exclusiva de mão de obra carecem de maior planejamento de forma a permitir a seleção da proposta mais vantajosa em termos de eficiência e economicidade". Nesse contexto, originou-se o termo de abertura do projeto terceirização com seu respectivo estudo preliminar no sentido de padronizar as especificações e realizar unificação do processo licitatório (peça 50, p. 3) ;
b) O modelo proposto para o objeto do Pregão Eletrônico 10/2020 consiste na remodelagem do tradicional método de contratação dos serviços de apoio administrativo, recepção e secretariado, com o propósito de elevar os níveis de qualidade do serviço; reduzir os custos de transação; otimizar e simplificar os processos de gestão, controle e fiscalização; e promover a adoção de tecnologias e metodologias que maximizem os níveis de produtividade. A expectativa foi de 10% de redução em relação à despesa anual de R$ 781.623.124,08, tendo em vista tratar-se de licitação centralizada para os órgãos e entidades da APF direta, autárquica e fundacional sediadas ou com unidades no Distrito Federal, cujo patamar mínimo observado em procedimentos similares equivale ao percentual indicado. Estima-se ainda uma economia na ordem de R$ 28 milhões apenas com a redução de custos processuais de licitação, considerando o custo operacional de R$ 66.144,28 para realização de um pregão eletrônico, e que os 439 processos de contratação de serviços de apoio administrativo, recepção e secretariado, previstos no PAC de 2020, deixariam de ser realizados em decorrência da licitação centralizada (peça 50, p. 4) ;
c) nota-se que qualquer que seja a divisão e o critério de julgamento objetivo das propostas, não se atingirá condição plena de adequação aos entendimentos da Corte de Contas da União acerca da adesão ao registro de preços: i) adesão por item atrelada ao julgamento por item ou ii) julgamento por lote impondo adesão estritamente ao lote e em proporcionalidade entre os itens que compõem o lote. Isso porque a divisão por cargo e concomitante julgamento pelo menor preço do item não interessam à Administração, pois tal estratégia de contratação exporia potencialmente as participantes à contratação múltipla, impondo-lhes alto esforço para acompanhamento e fiscalização das execuções contratuais, bem como poderiam prejudicar a sinergia e atitude colaborativa entre os prestadores de serviços alocados por diferentes empresas contratadas. Ainda assim, não significa que a adesão ao registro de preços dar-se-á em dissonância ao entendimento do TCU acerca da (in) viabilidade de adesão ao registro de preços. Isso porque a Central é ciente do posicionamento do TCU e pode garantir, assumindo o compromisso desde já, a análise de cada consulta (Art. 22, §1º do Decreto nº 7.892/2013) que vier a receber para adesão à ata de registro de preços, o que incluirá a verificação de adesão foi solicitada para o lote como um todo e quantitativo proporcional dos itens, como condição para manifestar-se favorável à adesão (peça 50, p. 8-9) ; e
d) ao menos em tese e por razões lógicas, em uma contratação de maior número de mão de obra alocada, as empresas têm condições favoráveis para cotar menores preços por posto, em comparação com a composição de custos em contratação que não propicia essa diluição; ou seja, quando há alocação de postos em menores quantidades, em razão da maior diluição dos custos indiretos e da razão/proporção da alocação de reserva técnica de empregados. Lembra-se que há custos administrativos e operacionais para o funcionamento e administração da empresa e gestão dos empregados. No processo licitatório em questão é fácil imaginar que a economia de escala é baseada nas quantidades de empregados a serem alocadas pelas empresas vencedoras do certame, visto que têm custos relacionados a cada um deles. Considerando essas evidências e tendo em vista não se vislumbrar outra forma de evidenciar a economia de escala decorrente da forma de agrupamento dos itens, nos termos abordados pela Corte de Contas, mas também não haver evidência de que dividir mais o objeto não traria perda de economia pela escala, em razão de que o mais provável é que se obtenha ganho com o parcelamento atual do objeto, não se vislumbra motivação para alterar a composição dos lotes do Pregão Eletrônico 10/2020 (peça 50, p. 11) .
Análise:
Sobre o tema do critério de adjudicação a ser utilizado, destaca-se que a motivação para adoção da adjudicação por lote, e não por item, deve ser robusta (Acórdão 2901/2016-TCU-Plenário, Ministro Revisor Benjamin Zymler) . Isso porque a ausência de estudo técnico, financeiro, ou de pesquisa de mercado prévios sobre a pertinência de parcelamento de dado objeto, quando esse se revela possível, configura, por si só, afronta ao art. 23, § 1º, da Lei 8.666/1993 (Acórdão 525/2012-TCU-Plenário, Ministro Relator Weder de Oliveira) . Logo, a adequação do parcelamento escolhido é materializada por estudo técnico e financeiro específico para esse fim, com o objetivo de demonstrar a vantajosidade da escolha para à Administração.
No presente caso, a contratação possui estudos técnicos preliminares apresentados na resposta à oitiva (peças 54 e 55) , contemplando inclusive os preços a serem praticados. O argumento financeiro apresentado pela entidade refere-se à economia de valores decorrentes da redução de custos processuais de licitação e de fiscalização e gerenciamento contratual. 
Sobre essa vantagem financeira mencionada pelo Ministério da Economia, tal como já fora mencionado na instrução precedente (peça 34) , ela se refere à forma de licitação escolhida (centralizada) , e à exigência de uma solução tecnológica a ser disponibilizada pelos contratados, facilitando as atividades de fiscalização e de gestão contratual. Logo, esses ganhos não são advindos unicamente da economia de escala do serviço em si (postos de trabalho alocados) como menciona a Lei 8.666/1993.
A economia da contratação, em si, decorrente da diluição dos custos indiretos das contratados em uma escala maior de empregados ofertados em cada contrato e pelo seu tempo vigência original maior, pode ser evidenciada pelo fato de que os valores apresentados até o momento nas propostas do certame são 24% menores se comparados aos valores atuais contratados. O que sugere a existência de um ganho de escala da atividade transferido pelos potenciais contratados para Administração pela oferta de preços unitários menores.
Essa redução de 24% pode também ser a materialização de outros fatores como o fato de que os contratos atuais, por utilizarem disparidades de descrições, permitiam ou cotavam valores superiores aos pisos das categorias, fato corrigido no atual certame, por conta da padronização feita e dos pisos salariais aplicados. Apesar dessa possibilidade, é razoável utilizá-la como um indicador financeiro de economia de escala do objeto licitado.
Por outro lado, quanto à possibilidade de futuras adesões de "participantes carona", a Central de Compras/ME, responsável pelo gerenciamento do registro de preço, em sua resposta à oitiva, assumiu o compromisso de, a cada a análise de consulta (Art. 22, §1º do Decreto 7.892/2013) que vier a receber para adesão à ata de registro de preços, incluirá a verificação se a adesão foi solicitada para o lote como um todo e em quantitativo proporcional dos itens, como condição para manifestar-se favorável à adesão (peça 50, p. 8-9) . Por essa razão e considerando os custos adicionais que incorreriam com o retrocesso atual do certame, entende-se como justificável a não previsão editalícia que garanta que eventuais futuras adesões sejam realizadas pelos menores preços dos itens. Ademais, o processo de acompanhamento que será proposto poderá verificar como essas eventuais adesões ocorrerão, inclusive em termos de valores contratados.
Por essas razões, em relação a esse item da oitiva, considera-se que estão presentes a devida motivação técnica e financeira para adoção da modelagem proposta e sua consequente continuidade.
Item II: Ausência, nos estudos técnicos preliminares que definiram os critérios de formação de lotes, de: (i) soluções de parcelamento alternativas e comparadas a demonstrar o cumprimento adequado do disposto no art. 23, § 1º, da Lei 8.666/1993 e da Súmula TCU 247; (ii) indicação da não vantajosidade para a administração pública e/ou o prejuízo ao conjunto ou complexo do objeto a ser contratado, necessária para, nos termos do art. 49, III, da Lei Complementar 123/2006, afastar a presença de cotas para Microempresa e Empresas de Pequeno Porte previstas no art. 48, I, da mesma lei complementar
Fundamento legal ou jurisprudencial: art. 23, § 1º, da Lei 8.666/1993 e arts. 48, I, e 49, III, da Lei Complementar 123/2006.
Manifestação da Unidade Jurisdicionada sobre os indícios de irregularidades:
a) Diante das quantidades demandadas relativas a um conjunto de 49 órgãos, observada a legislação sobre licitação vigente e, em especial, as disposições da Súmula 247 do TCU, foi estabelecida a divisão do objeto da licitação, tendo em mente os seguintes cenários: I - divisão em lotes por órgão (s) /entidade (s) participante (s) e subdivisão em item (ns) , conforme os cargos que necessitam para atendimento à demanda, e II - divisão em lotes por cargo e subdivisão por órgão (s) /entidade (s) participante (s) demandante do cargo. Assim, como supramencionado, dividindo-se o objeto da contratação, no primeiro cenário serão 49 lotes, cada um composto pela demanda de um órgão/entidade participante. Desta forma, a divisão por participantes seriam vários lotes totalizando 49 na maior possibilidade de parcelamento do objeto vislumbrada, mas os cargos seriam replicados como itens nos diversos lotes (peça 50, p. 7) ;
b) Caso o julgamento fosse pelo cenário II, pelo menor preço por item, a divisão do objeto de forma a cada cargo corresponder a um item levaria o participante a contratar até sete empresas distintas para a execução de serviços de apoio administrativo, cada contratada com sua própria solução tecnológica, seu próprio preposto e nuances específicas. Além da quase certa diversidade de preços de um mesmo cargo entre os diversos lotes, haveria enorme custo operacional em se firmarem vários contratos para serviços de apoio administrativo aos órgãos e entidades participantes. Nesse cenário, portanto, a contratante teria que se adequar, dedicar atenção e promover atividades em sete soluções tecnológicas distintas, para gestão de um mesmo serviço (apoio administrativo) , contrariando o interesse público em modernizar a gestão administrativa, ter foco nas atividades-fim, otimizar os recursos humanos e padronizar os níveis de qualidade obtidos na execução das tarefas da rotina administrativa. Ou seja, salvo melhor juízo, não se vislumbra ser eficiente e adequada qualquer hipótese que permita a diversidade de contratadas para um mesmo órgão ou entidade para a prestação dos serviços de apoio administrativo; portanto, não seria adequado fazer seja a divisão ou subdivisão de lotes em itens por cargo administrativo (peça 50, p. 8) ;
c) nota-se que qualquer que seja a divisão e o critério de julgamento objetivo das propostas, não se atingirá condição plena de adequação aos entendimentos da Corte de Contas da União acerca da adesão ao registro de preços: i) adesão por item atrelada ao julgamento por item ou ii) julgamento por lote impondo adesão estritamente ao lote e em proporcionalidade entre os itens que compõem o lote. Isso porque a divisão por cargo e concomitante julgamento pelo menor preço do item não interessam à Administração, pois tal estratégia de contratação exporia potencialmente os participantes à contratação múltipla, impondo-lhes alto esforço para acompanhamento e fiscalização das execuções contratuais, bem como poderia prejudicar a sinergia e atitude colaborativa entre os prestadores de serviços alocados por diferentes empresas contratadas. (peça 50, p. 8) . Por esse motivo optou-se pela divisão em 24 lotes, reunindo demanda de pelo menos dois órgãos/entidades participantes (peça 50, p. 11) ;
d) quanto à previsão de cotas para Microempresas e Empresas de Pequeno Porte, considerada a condicionante estabelecida no inciso III do artigo 49, o entendimento da Central de Compras é deque as informações apresentadas nos itens anteriores plenamente justificam a não adoção do tratamento diferenciado, especialmente por se enquadrar nesta situação somente a demanda de dois dos 49 órgãos participantes, cada um deles com previsão de ser alocado somente um empregado da licitante vencedora para a prestação do serviço licitado, e, também, por ser facilmente e logicamente verificada que a sua adoção não privilegiaria a economia de recursos para a APF, como a estratégia com economia de escala utilizada está apontando, sendo preliminarmente correspondente a R$ 781.623.124,08 ao ano. Assim entendeu-se que a demanda dos participantes com valor estimado situado dentro do limite de R$ 80.000,00 deveria ser conjugada com outra (s) de montante significativo, de forma a evitar a contratação em valores superiores aos de outros participantes, situação desvantajosa para a Administração, e até possível de causar eventual deserção de lotes (peça 50, p. 12-13) ; 
e) conforme se observa nos estudos preliminares do projeto, dos 127 contratos analisados, a demanda está concentrada em dez empresas. No âmbito do Pregão Eletrônico 10/2020, a demanda está atualmente concentrada em oito empresas sendo apenas três destas fazem parte do grupo histórico das dez, registrado nos itens 8.2.12 a 8.2.14 dos estudos preliminares. Nota-se, portanto, que a divisão do objeto em 24 lotes e a realização do certame de forma descentralizada por cada órgão evidenciam um mesmo comportamento das empresas do mercado, do qual decorre uma concentração de certas empresas como vencedoras, visto que a quantidade de empresas em posição dominante, nesses dois cenários, é semelhante. Trata-se de uma característica do comportamento do mercado prestador de serviços com locação de mão de obra dedicada nas licitações da administração pública, cuja complexidade não permitiu que a equipe de planejamento identificasse o seu fator determinante. Contudo, é possível concluir que dividir o objeto em mais lotes não é fator determinante para garantir maior pluralidade de empresas vencedoras/contratadas (peça 50, p. 9-10) ; e
f) ainda não se entendeu viável prever lote (s) com menor quantidade de mão de obra a ser alocada, portanto, de menor vulto, que oportunizaria pequeno montante de ganho financeiro à futura contratada, pois a empresa suportará, também, o custo da solução tecnológica abarcada no modelo de execução dos serviços e esse custo será repassado à contratante, por óbvio. Contudo, haveria pouca diluição desses custos, exatamente pela reduzida monta (peça 50, p. 13) .
Análise:
Sobre esse item da oitiva, indaga-se essencialmente se o agrupamento proposto pela entidade jurisdicionada, ao não adotar a regra da Súmula TCU 247, foi suportado pelo estudo de soluções de parcelamento alternativas e comparadas que evidenciassem a vantajosidade para a Administração e prejuízo ao conjunto do objeto a afastar a presença de cotas para Microempresa e Empresas de Pequeno Porte.
Para tanto, a entidade explicou que foi feita a análise de dois cenários, sob o enfoque dos órgãos e sob o enfoque dos postos de trabalho, e que nenhum dos cenários traria os resultados esperados pelo projeto. Isso porque ou se teria uma quantidade indesejada de contratos individuais com a presença de soluções tecnológicas diferentes dentro de um mesmo órgão, dificultando a fiscalização, gestão e tratamento das informações geradas, perdendo em eficiência administrativa, ou uma concentração ainda maior de empresas contratadas.
Motivo pelo qual optou-se por fazer uma solução intermediária de agrupamento pautada nos exemplos bem sucedidos de lotes de concessão pública em que se aglutinam objetos de maior atratividade com um de menor, a fim de que não se perca atratividade. Por essa razão, a Administração optou pela divisão em 24 lotes, reunindo demanda de pelo menos dois órgãos/entidades participantes (peça 50, p. 11) . 
Em consequência dessa escolha, afastou-se a presença de cotas para Microempresa e Empresas de Pequeno Porte frente aos valores de cada lote encontrado e ainda ao fato de que a vantajosidade geral, seja com a redução de custos administrativos, seja com a redução dos valores a serem contratados, não seria obtida caso se admitisse esse tipo de reserva. Sem contar que não haveria garantia de melhores preços a serem ofertados por esse tipo de licitante, ainda mais se considerarmos o maior custo operacional proporcional decorrente da apresentação da solução tecnológica ante a um lote menor de postos.
Por fim, cabe mencionar o cenário de mercado desse tipo de objeto de contratação. Como exposto pela instrução anterior (peça 34) , há indícios de concentração em poucas empresas (oito empresas) , fato confirmado pelo Ministério da Economia até mesmo antes do presente certame, tendo em vista que dez empresas concentravam 127 contratos, sendo que apenas três delas permanecerão nas novas contratações. Por esse motivo, mesmo que a Administração não consiga ampliar a participação de mais empresas, as distorções oriundas dessa concentração devem ter atenção redobrada, especialmente no que tange à forma de fiscalização e gestão de contratos relativas à aferição da qualidade dos serviços prestados e do cumprimento das obrigações dessas licitantes.
Sendo assim, considerando que se tratam de diferentes órgãos contratantes, que atualmente possuem estrutura e condições diversas de fiscalização e gestão, e ante às inovações presentes neste projeto, assim como os riscos naturais envolvidos em implementações desse porte, com alta materialidade, entende-se que deve ser autuado por esta unidade técnica um processo de acompanhamento desse certame e dos atos futuros dele decorrente, de maneira a viabilizar o controle concomitante que possibilite ao TCU confirmar os resultados obtidos e identificar eventuais boas práticas que mereçam replicação para a Administração, bem como as possíveis falhas no modelo, e que demandarão a reavaliação por parte do Ministério.
Por esses motivos, quanto ao item da oitiva ora analisado, entende-se que houve análise comparativa realizada pela unidade jurisdicionada de forma a suportar a escolha realizada que melhor se harmonizasse com os resultados pretendidos no projeto e as condições de mercado existentes. 
No entanto, a fim de verificar os efetivos resultados pretendidos com essa contratação e a adoção das medidas de gerenciamento de riscos informadas pelo ME, será proposta a autuação de processo de acompanhamento pela Selog/TCU.
Item III: Ausência de estudos técnicos, em processo administrativo, que demonstrem o benefício para a Administração da adoção de prazo contratual originário superior a 12 (doze) meses, nos termos do item 12, "b", do Anexo IX da Instrução Normativa Seges/MPDF 5/2017, bem como da jurisprudência do TCU, principalmente em vista tratar-se de projeto piloto, com exigências inovadoras em relação aos modelos mais tradicionais, a exemplo do software de gerenciamento
Fundamento legal ou jurisprudencial: item 12, "b", do Anexo IX da Instrução Normativa Seges/MPDF 5/2017
Manifestação da Unidade Jurisdicionada sobre os indícios de irregularidades:
a) Quanto à vigência contratual, nos estudos preliminares, registrou-se que os 127  contratos analisados foram firmados pelo prazo inicial de doze meses, exceto um deles, cujo prazo foi de vinte meses, e, consideradas as prorrogações já efetuadas até o momento, apresentam vigência média de 2,7 anos, com perspectiva de prorrogação para até sessenta meses, sendo que 87,4% dos contratos ainda têm possibilidade de prorrogação e 12,6% completaram sessenta meses em 2020. Evidencia-se, portanto, que, em regra, os contratos atingem a vigência máxima permitida pela Lei de Licitações. Ademais, conforme entendimento da própria Corte de Contas da União, o Pregão Eletrônico 10/2020 contempla modelagem de contratação inovadora em relação aos modelos mais tradicionais, a exemplo do software de gerenciamento. Conclui-se, portanto, que, em que pese o serviço de apoio administrativo em si não representar complexidade ou particularidade, a modelagem de contratação proposta o caracteriza como peculiar, uma vez que exige a disponibilização de solução tecnológica para apoiar a gestão e fiscalização contratual (peça 50, p. 14) ; 
b) Portanto, ao se adotar o prazo de doze meses, ficaria prejudicada a amortização do custo de investimento na solução tecnológica, que será diluído nos custos indiretos da contratada. Vislumbra-se, portanto, que a contratação perca atratividade para o mercado, uma vez que a empresa investiria em solução tecnológica em contratação com contrapartida financeira prevista para apenas dez meses, porque os outros dois seriam para o desenvolvimento da solução. Logo, a exigência de que seja disponibilizada solução tecnológica abarcada para apoiar o acompanhamento e a gestão contratual evidencia a peculiaridade do objeto da contratação, como observado pelo TCU, sendo que a vigência superior a dozemeses, no caso, de trinta meses, parece adequada e tornaria a contratação atrativa, ainda que seja inovadora para o mercado fornecedor de serviços de apoio administrativo, pois oportuniza-se à (s) futura (s) contratada (s) condições para investir (em) na obtenção de solução tecnológica e de amortizar (em) esse investimento em prazo mais alongado o investimento. O prazo maior para a vigência traz mais segurança ao mercado fornecedor e reflete em menor preço por posto, decorrente da melhor diluição de diversos investimentos, custos, amortização e depreciação (peça 50, p. 14) ; e
c) Além disso, contrariamente ao que é afirmado pelo Tribunal - que o prazo superior a doze meses dificultaria à Administração avaliar a oportunidade e conveniência da manutenção dos contratos - mantém-se o dever de a Administração avaliar periodicamente a manutenção da vantajosidade da contratação. No caso concreto, trata-se de prestação de serviços contínuos com dedicação exclusiva de mão de obra e foi prevista no edital a possibilidade de repactuação, conforme disposto no item 18 do termo de referência. A manutenção do equilíbrio econômico-financeiro do contrato, seja por repactuação, seja por reajuste ou revisão dos preços, não se aplica somente em favor da contratada, sendo, ainda, um direito da contratante, que pode vir, em algum momento, a pagar um valor menor do que aquele acertado na licitação. Acrescenta-se que, em que pese não se ter identificado estudo que demonstre os custos do processamento das prorrogações contratuais, esses existem e haverá a oportunidade de reduzi-los na proporção de três processos dessa natureza para cada um dos 24 potenciais contratos a serem firmados, visto que, com a vigência de trinta meses, caberá apenas o custo de uma prorrogação, sem prejuízo da avaliação da manutenção do equilíbrio econômico financeiro da contratação. Em tese, poder-se-ia ponderar se haveria risco em manter a mesma técnica por trinta meses, mas não é o caso, pois o modelo refletido do edital e anexos do Pregão Eletrônico 10/2020 já inovou significativamente a forma de contratação vigente, quando trouxe a padronização dos cargos e incluiu o uso de solução tecnológica na execução e gestão dos serviços de apoio administrativo (peça 50, p. 14) .
Análise:
O item 12, "b", do Anexo IX da Instrução Normativa Seges/MPDF 5/2017, bem como a jurisprudência do TCU, a exemplo do Acórdão 3320/2013-TCU-Segunda Câmara, relator Ministro Raimundo Carreiro, e Acórdão 929/2017-TCU-Plenário, relator Ministro José Mucio Monteiro, são taxativos ao dispor que a regra de prazo originário nos contratos de prestação de serviços de natureza continuada é de doze meses, e que apenas excepcionalmente este prazo poderá ser fixado por período superior, nos casos em que, diante da peculiaridade e/ou complexidade do objeto, fique tecnicamente demonstrado o benefício advindo para a Administração.
A resposta apresentada pelo Ministério da Economia para escolha do prazo de trinta meses foi no sentido de que a contratação seria peculiar, por exigir uma solução tecnológica inovadora, o que demandaria um prazo maior de vigência, considerando o tempo hábil para amortização do custo de investimento nessa solução.
Essa justificativa não se sustenta por si só, especialmente quando há o reconhecimento de que o objeto licitado não é peculiar e também pelo fato de que normalmente contratos dessa natureza são prorrogados por até 60 meses. Logo, as empresas, apesar de firmarem contrato com vigência inicial de 12 meses, certamente se preparam para um natural prolongamento do vínculo.
Ademais, não restou evidenciado qual seria o custo estimado de uma solução tecnológica em relação ao custo total da contratação, de forma que se justificasse um prazo maior dos contratos, a fim de que esse custo fosse amortizado. Deve-se considerar ainda que as empresas já podem inclusive ter essas soluções desenvolvidas, sendo necessário tão somente uma parametrização para atender às necessidades do contratante. 
Apesar disso, considerando o ganho que se observa com as ofertas atualmente apresentadas, entende-se que a reformulação dessa exigência seria desvantajosa para a Administração. Todavia, ante a possibilidade de readequações desses contratos em prazos menores, caso as condições de mercado sejam mais atrativas que as contratadas, bem como o fato de que a Selog atuará por meio de processo de acompanhamento dos atos decorrentes de certame, entende-se que excepcionalmente deva ser aceito o referido parâmetro de vigência original contratual maior que doze meses.
Manifestação da Unidade Jurisdicionada sobre a construção participativa de deliberações:
a) A Central observa os entendimentos do Tribunal de Contas da União no gerenciamento de suas atas de registro de preços, especialmente quanto os requisitos a serem observados para a manifestação acerca das solicitações de adesão e ratifica para o caso em comento, que a análise de cada consulta (Art. 22, §1º do Decreto 7.892/2013) que vier a receber para adesão à ata de registro de preços, incluirá a verificação de que a adesão foi solicitada para o lote como um todo, considerando o quantitativo proporcional dos itens como condição que o órgão se manifeste favorável à adesão (peça 50, p. ) ; e
b) A migração da prestação dos serviços para a estratégia de contratação refletida nas especificações do Pregão Eletrônico 10/2020 dar-se-á de forma paulatina, respeitado o curso das vigências dos contratos atuais e de acordo com os interesses dos participantes do registro de preços, e com o oferecimento de orientação e apoio da Central de Compras, gerenciadora da futura ata de registro de preços. No exercício do gerenciamento da ata de registro de preços, dentre outras ações de gestão de ata a serem seguidas, a Central de Compras estará atenta, desde as primeiras contratações a serem firmadas, ao mapeamento contínuo das reais condições das futuras contratadas para entregar os serviços dentro dos parâmetros de qualidade necessários e especificados no edital e anexos, de forma a identificar, se for o caso, eventual perda de performance com a sucessão de novas contratações, tomando providências cautelares, se for o caso, para que não se instale qualquer situação que não possa ser contornada sem prejuízo aos interesses da Administração (peça 62, p. 1-2) . 
Análise:
A Central de Compras/ME se comprometeu em não autorizar a eventual adesão de participantes caronas no registro de preço que apresentem os estudos preliminares e os requisitos que se coadunem com essa contratação, bem como o fato de que a formalização dos contratos obedecerá uma certa ordem cronológica, de forma que a experiência das primeiras implementações sirva para mitigar riscos das contratações posteriores e ainda a possibilidade de se fazer a rescisão contratual, caso as condições de mercado sejam mais favoráveis do que as contratadas. 
Desta forma, entende-se que, apesar das excepcionalidades do caráter inovador a que o PE SRP 10/2020 se encontra submetido, o que sustenta a procedência parcial dessa representação, é possível a continuidade do referido certame, com a revogação da medida cautelar, sem prejuízo de que esta unidade técnica autue processo de acompanhamento, cujo objeto será o exame das etapas posteriores da contratação, participando, no que lhe compete enquanto órgão de controle, na avaliação da execução e da verificação dos resultados a serem obtidos.
Em anexo a essa instrução, consta a matriz básica dos eixos a serem definidos e examinados no curso do respectivo processo de acompanhamento.

	F. Impacto dos Encaminhamentos Propostos

	Haverá impacto relevante na Unidade Jurisdicionada e/ou na sociedade, decorrente dos encaminhamentos propostos?
	Não

	Análise:
Com a instauração de processo de acompanhamento por esta unidade técnica, entende-se que os riscos envolvidos no referido projeto podem ser verificados periodicamente e correções sejam determinadas tempestivamente, caso necessárias. Desta forma, harmoniza-se o interesse da entidade em realizar esse projeto inovador e potencialmente benéfico e paradigmático para a Administração, com o controle das excepcionalidades legais presentes, de forma a garantir o interesse público envolvido.

	G. Pedido de Ingresso aos Autos, de Informações/Vistas/Cópias, e de Sustentação oral

	Há pedido do representante de ingresso aos autos?
	Não

	Há pedido de informações/vistas/cópia do processo?
	Não

	Há pedido de sustentação oral?
	Não

	H. Processos Conexos e Apensos

	Há processos conexos noticiando possíveis irregularidades na contratação ora em análise?
	Sim

	Número do TC
	Descrição Sumária
	Estado Atual
	Situação Atual

	Processo 031.350/2020-8
	Representação sobre o mesmo objeto tratado no presente autos quando ainda estava na fase interna de preparação do termo de referência, razão pela qual nenhuma medida de controle foi adotada pelo TCU, consoante Acórdão 2806/2020-TCU-Plenário- Relator Ministro Vital do Rêgo 
	Aberto
	Em comunicação

	Há processos apensos?
	Não

	I. Proposta de Encaminhamento

	Em virtude do exposto, propõe-se:
1.4. conhecer da representação, satisfeitos os requisitos de admissibilidade constantes no art. 113, § 1º, da Lei 8.666/1993, c/c os arts. 235 e 237, VII, do Regimento Interno deste Tribunal, e no art. 103, § 1º, da Resolução - TCU 259/2014;
1.5. no mérito, considerar a presente representação parcialmente procedente;
1.6. revogar a medida cautelar adotada;
1.7. autuar processo de acompanhamento, nos termos dos arts. 241 e 242, do RITCU, com vistas a dar prosseguimento à análise dos atos futuros decorrentes do objeto do Pregão Eletrônico 10/2020 do Ministério da Economia, especialmente o cumprimento dos compromissos assumidos nestes autos, com vistas ao tratamento e mitigação dos riscos envolvidos nas inovações e excepcionalidades legais presentes no referido processo licitatório;
1.8. informar ao Ministério da Economia e ao representante do acórdão que vier a ser proferido, destacando que o relatório e o voto que fundamentam a deliberação ora encaminhada podem ser acessados por meio do endereço eletrônico www.tcu.gov.br/acordaos.
1.9. arquivar os presentes autos, nos termos art. 169, I, do Regimento Interno/TCU, apensando os presentes autos ao processo de acompanhamento que vier a ser autuado."

	É o Relatório.

não há.

Não atuou.

REPRESENTAÇÃO COM PEDIDO DE MEDIDA CAUTELAR. CONHECIMENTO. OITIVA PRÉVIA. DETERMINAÇÃO PARA SUSPENSÃO DO CERTAME. RATIFICAÇÃO DA MEDIDA MEDIANTE O ACÓRDÃO 181/2021 - PLENÁRIO. DILIGÊNCIAS. REVOGAÇÃO DA MEDIDA CAUTELAR. IMPROCEDÊNCIA. AUTUAÇÃO DE PROCESSO PARA ACOMPANHAMENTO. CIÊNCIA AOS INTERESSADOS. ARQUIVAMENTO.

REPRESENTAÇÃO (REPR)

Secretaria de Controle Externo de Aquisições Logísticas (Selog).

Em análise Representação, com requerimento de adoção de medida cautelar, apresentada pela empresa ZK Conservação e Limpeza Eireli, com vistas a verificar a regularidade dos atos relacionados a Registro de Preço para contratação de empresa para prestação de serviços de apoio administrativo, recepção e secretariado pelos órgãos e entidades da Administração Pública Federal direta, autárquica e fundacional, no âmbito do Distrito Federal/DF, com disponibilização de solução tecnológica para gestão e fiscalização contratual, por meio de aplicação web e aplicativo mobile (peça 1) .
2.	A estimativa do valor total dos contratos é de até R$ 60.850.016,10 mensais, com um montante global de R$ 1.703.800.450,82 para os 28 meses de execução inicialmente previstos.
3.	Após a instrução inicial, determinei a oitiva prévia do órgão responsável, cujas respostas, após analisadas pela Secretaria de Controle Externo de Aquisições Logísticas (Selog) , ensejaram proposta de medida cautelar (peças 20 e 34) .
4.	Por meio da Decisão à peça 37, de 1/2/2021, em análise de cognição sumária, decidi no sentido de adotar medida cautelar para suspender o certame, conforme transcrito a seguir:
" (...) 
6.	Ressalto, de início, que a urgência típica das propostas incidentais acautelatórias impõem o exame da matéria em cognição sumária, diferindo-se as análises exaurientes para momento processual posterior.
7.	No caso concreto, o cotejo entre as respostas dadas pelo órgão jurisdicionado à oitiva prévia e as análises empreendidas pela Selog revelam elevado grau de complexidade da matéria, principalmente porque evidencia um entrechoque de duas linhas de argumentação onde ambas sustentam ser o seu modelo de contratação (menor preço por lote versus menor preço por item) o mais aderente ao princípio da busca de maior competividade do certame e de obtenção da melhor propostas à Administração.
8.	Isso posto, pondero que as análises empreendidas pela unidade técnica, a sinalizar que o modelo adotado pelo Ministério da Economia não se coaduna com as conclusões preliminares dos estudos realizados no âmbito do TC Processo 026.797/2020-8 (auditoria de conformidade em amostra de contratações selecionadas a partir da análise de risco realizada pela versão preliminar do Mapa de Riscos das Contratações desenvolvido pela Selog e SGI, relator: Ministro Bruno Dantas; ainda não apreciado) , denotam, em razoável grau, o requisito da fumaça do bom direito, necessário à expedição da medida cautelar.
9.	Quanto ao periculum in mora, ressalto que o órgão jurisdicionado, embora ciente da presente representação e do risco de sanções em caso de consumação de irregularidades advindas do prosseguimento do certame, decidiu prosseguir com o pregão, prevendo sua retomada para as 9h00m do dia 29/01/2021 (sexta-feira da semana finda) .
10.	De outra banda, não se faz presente o perigo da demora reverso, pois, segundo atestado pela unidade técnica, os serviços abarcados pelo objeto do pregão estão amparados por contratos ainda vigentes e com possibilidade de prorrogação. Conforme registrado pela Selog:
segundo as "informações contidas nas Tabelas 1 e 2 da Nota Informativa SEI nº 34062/2020/ME (peça 24, p. 5-11) , em que constam os valores e respectivos prazos de vigência dos contratos atuais", (...) boa parte dos órgãos possui cobertura atual ou possibilidade de prorrogação contratual. Ademais, os poucos órgãos que estariam sem cobertura contratual encontram-se nessa situação independentemente da decisão que vier a ser adotada nesse processo."
11.	Dessa forma, ao sopesar a complexidade e a natureza controversa da matéria, a aparente plausibilidade de parte dos questionamentos que motivam a presente representação (principalmente quanto às dúvidas suscitadas sobre a vantajosidade da adoção da adjudicação por lotes, e não por itens) , o perigo da demora (em face da decisão da unidade jurisdicionada de prosseguir com o certame) e a natureza não urgente da licitação sob exame, considero prudente e adequado expedir a medida cautelar proposta pela Selog.
12.	 Do exposto, com fulcro no art. 11 da Lei 8.443/1992, c/c arts. 113, § 1º, da Lei 8.666/1993, c/c os arts. 235 e 237, VII, do Regimento Interno deste Tribunal, e art. 276 do Regimento Interno deste Tribunal, DECIDO:
	a) admitir a presente representação;
	b) determinar a suspensão cautelar do Pregão Eletrônico para Registro de Preços n. 10/2020 e dos eventuais atos e contratos dele decorrentes,  até que este Tribunal decida sobre o mérito da matéria versada nesta representação; 
c) promover a oitiva do Ministério da Economia, por meio de sua Secretaria Executiva, para que, no prazo de até 15 (quinze) dias, apresente as informações e esclarecimentos complementares que jugar pertinentes, em relação aos pressupostos da cautelar deferida e aos seguintes pontos relativos ao Pregão Eletrônico para Registro de Preços 10/2020:
           c.1) adoção do critério de julgamento de menor preço global do lote (item 1.7 do Edital) , infringente à Sumula 247 e à jurisprudência do TCU, não foi devidamente acompanhada de motivação robusta para sua aplicação, consoante as análises contidas nessa peça instrutiva, especialmente quanto a ausência de ganhos de escala decorrentes da natureza do objeto licitado, da não ampliação da competitividade e da falta de cláusula editalícia que garanta que eventuais futuras adesões sejam realizadas pelos menores preços dos itens; 
           c.2) ausência, nos estudos técnicos preliminares que definiram os critérios de formação de lotes, de: (i) soluções de parcelamento alternativas e comparadas a demonstrar o cumprimento adequado do disposto no art. 23, § 1º, da Lei 8.666/1993 e da Súmula TCU 247; (ii) indicação da não vantajosidade para a administração pública e/ou o prejuízo ao conjunto ou complexo do objeto a ser contratado, necessária para, nos termos do art. 49, III, da Lei Complementar 123/2006, afastar a presença de cotas para Microempresa e Empresas de Pequeno Porte previstas no art. 48, I, da mesma lei complementar;
             c.3) ausência de estudos técnicos, em processo administrativo, que demonstrem o benefício para a Administração da adoção de prazo contratual originário superior a 12 (doze) meses, nos termos do item 12, "b", do Anexo IX da Instrução Normativa Seges/MPDF 5/2017, bem como da jurisprudência do TCU, principalmente em vista tratar-se de projeto piloto, com exigências inovadoras em relação aos modelos mais tradicionais, a exemplo do software de gerenciamento;
            c.4) demais informações que julgar necessárias; 
            d) informar ao Ministério da Economia, por meio de sua Secretaria Executiva, que o respectivo ofício de resposta deverá designar formalmente interlocutor que conheça da matéria, para dirimir eventuais dúvidas, informando nome, função/cargo, e-mail e telefone de contato;
           e) nos termos do art. 14 da Resolução-TCU 315/2020, franquear ao Ministério da Economia, por meio de sua Secretaria Executiva, a possibilidade de apresentar a este Tribunal, no mesmo prazo de 15 (quinze) dias, a contar da ciência: 
          e.1) sugestões de possíveis ações corretivas e/ou preventivas em face dos indícios de irregularidades noticiados nesta representação;
          e.2) manifestação sobre possíveis impactos de eventual anulação do certame em análise;
          f) esclarecer, desde já, que as proposições fornecidas em atendimento à oitiva descrita no item "e", retro, constituem subsídios ao processo decisório desta Corte de Contas, sem força vinculante e que a ausência de manifestação do órgão no prazo estipulado não impedirá o andamento processual e a respectiva decisão de mérito; e
          g) encaminhar cópia integral da presente decisão ao Ministro de Estado da Economia, via aviso da Presidência do TCU, nos termos do art. 18, § 2º, da Resolução 170/2004; e
          h) encaminhar cópia integral da presente decisão à representante.
         À Seproc, para as comunicações cabíveis e oportuna remessa à Selog para continuidade da instrução."
5.	A medida foi ratificada por este Plenário na Sessão Telepresencial de 3/2/2021, mediante o Acórdão 181/2021-TCU-Plenário (Ata nº 3/2021 - Plenário) , de minha relatoria:
"VISTOS, relatados e discutidos estes autos de representação, a noticiar supostas irregularidades no Pregão Eletrônico para Registro de Preços nº 10/2020, conduzido pelo Ministério da Economia, para contratação de empresa para prestação de serviços de apoio administrativo, recepção e secretariado pelos órgãos e entidades da Administração Pública Federal direta, autárquica e fundacional, no âmbito do Distrito Federal/DF, com disponibilização de solução tecnológica para gestão e fiscalização contratual, por meio de aplicação web e aplicativo mobile.
ACORDAM os Ministros do Tribunal de Contas da União, reunidos em Sessão do Plenário, diante das razões expostas pelo Relator e com fundamento no art. 276, caput e §1º, do Regimento Interno deste Tribunal, em:
9.1. referendar a medida cautelar concedida em 1º/02/2021, por meio da decisão à peça 37;
9.2 dar ciência do presente Acórdão ao Ministério da Economia, por meio da sua Secretaria Executiva, informando que o teor integral desta deliberação será disponibilizado no endereço eletrônico www.tcu.gov.br/acordaos e que o acesso às demais peças processuais poderá ser obtido no endereço eletrônico www.tcu.gov.br, opção "Conecta TCU"."
6.	Procedidas as medidas saneadoras, a Secretaria de Controle Externo de Aquisições Logísticas apresentou proposta de mérito à peça 66, a seguir transcrita, cujas conclusões contaram com a anuência do corpo diretivo daquela unidade técnica (peças 67 e 68) .
	" Proposta de Encaminhamento

	Em virtude do exposto, propõe-se:
1.1. conhecer da representação, satisfeitos os requisitos de admissibilidade constantes no art. 113, § 1º, da Lei 8.666/1993, c/c os arts. 235 e 237, VII, do Regimento Interno deste Tribunal, e no art. 103, § 1º, da Resolução - TCU 259/2014;
1.2. no mérito, considerar a presente representação parcialmente procedente;
1.3. revogar a medida cautelar adotada;
1.4. autuar processo de acompanhamento, nos termos dos arts. 241 e 242, do RITCU, com vistas a dar prosseguimento à análise dos atos futuros decorrentes do objeto do Pregão Eletrônico 10/2020 do Ministério da Economia, especialmente o cumprimento dos compromissos assumidos nestes autos, com vistas ao tratamento e mitigação dos riscos envolvidos nas inovações e excepcionalidades legais presentes no referido processo licitatório;
1.5. informar ao Ministério da Economia e ao representante do acórdão que vier a ser proferido, destacando que o relatório e o voto que fundamentam a deliberação ora encaminhada podem ser acessados por meio do endereço eletrônico www.tcu.gov.br/acordaos.
1.6. arquivar os presentes autos, nos termos art. 169, I, do Regimento Interno/TCU, apensando os presentes autos ao processo de acompanhamento que vier a ser autuado."

7.	Feito esse breve histórico passo a tratar do mérito, registrando desde já que acolho a essência da proposta uníssona da unidade técnica.
8.	No que tange ao critério de adjudicação por lote, é sabido que a adequação do parcelamento escolhido deve ser fundamentada e motivada por estudo técnico e financeiro específico para esse fim, com o objetivo de demonstrar a vantajosidade da escolha para à Administração.
9.	No caso em análise a contratação possui estudos técnicos preliminares apresentados na resposta à oitiva (peças 54 e 55) , contemplando inclusive os preços a serem praticados. O argumento financeiro apresentado pela entidade refere-se à economia de valores decorrentes da redução de custos processuais de licitação e de fiscalização e gerenciamento contratual. 
10.	A vantagem financeira mencionada pelo Ministério da Economia se refere à forma de licitação escolhida (centralizada) , e à exigência de solução tecnológica a ser disponibilizada pelos contratados, facilitando as atividades de fiscalização e de gestão contratual. A economia da contratação pode ser evidenciada pelo fato de que os valores apresentados até o momento nas propostas do certame são 24% menores se comparados aos valores atualmente contratados.
11.	Conforme apontado pela Selog, essa redução de 24% pode também ser advinda, também, da materialização de outros fatores "...como o fato de que os contratos atuais, por utilizarem disparidades de descrições, permitiam ou cotavam valores superiores aos pisos das categorias, fato corrigido no atual certame, por conta da padronização feita e dos pisos salariais aplicados". (grifei) .
12.	Sobre a possibilidade de futuras adesões, a Central de Compras do Ministério da Economia, unidade responsável pelo gerenciamento do registro de preço, assumiu o compromisso verificar, a cada a análise de consulta (Art. 22, §1º do Decreto 7.892/2013) que vier a receber para adesão à ata de registro de preços, se a adesão foi solicitada para o lote como um todo e em quantitativo proporcional dos itens, como condição para manifestar-se favorável à adesão (peça 50, p. 8-9) . 
13.	Quanto à alegada insuficiência de itens nos estudos técnicos preliminares que foram utilizados para definir os critérios para a formação dos lotes, o Ministério da Economia explicou que foi feita a análise de dois cenários, sob o enfoque dos órgãos e sob o enfoque dos postos de trabalho, e que nenhum dos cenários traria os resultados esperados pelo projeto. Isso porque ou se teria uma quantidade indesejada de contratos individuais com a presença de soluções tecnológicas diferentes dentro de um mesmo órgão, dificultando a fiscalização, gestão e tratamento das informações geradas, perdendo em eficiência administrativa, ou a concentração ainda maior de empresas contratadas.
14.	Por essa razão a unidade jurisdicionada optou por adotar solução intermediária de agrupamento, baseada em exemplos bem sucedidos de lotes de concessão pública nos quais se aglutinam objetos de maior atratividade com um de menor, a fim de que não se perca atratividade. A Administração optou, assim, pela divisão em 24 lotes, reunindo demanda de pelo menos dois órgãos/entidades participantes (peça 50, p. 11) . 
15.	No que se refere ao prazo de vigência do contrato a ser firmado, o Ministério da Economia informou que para a definição do prazo de trinta meses se deu em razão de que a contratação seria peculiar, por exigir uma solução tecnológica inovadora, o que demandaria prazo maior de vigência, considerando o tempo hábil para amortização do custo de investimento nessa solução.
16.	Em que pese o objeto licitado não se encaixar perfeitamente na definição de "peculiar", há de se reconhecer o grau de complexidade envolvido em uma licitação desse porte, destinada a atender diversos órgãos contratantes, com alta materialidade, além de o objeto comportar a disponibilização de solução tecnológica para apoiar a gestão e fiscalização contratual. Ademais, do ponto de vista dos custos envolvidos, restou demonstrado que há benefícios para a Administração, considerando que os valores apresentados até o momento nas propostas do certame são 24% menores se comparados aos valores atuais contratados.
17.	Quanto a este ponto a Selog conclui:
"Apesar disso, considerando o ganho que se observa com as ofertas atualmente apresentadas, entende-se que a reformulação dessa exigência seria desvantajosa para a Administração. Todavia, ante a possibilidade de readequações desses contratos em prazos menores, caso as condições de mercado sejam mais atrativas que as contratadas, bem como o fato de que a Selog atuará por meio de processo de acompanhamento dos atos decorrentes de certame, entende-se que excepcionalmente deva ser aceito o referido parâmetro de vigência original contratual maior que doze meses."
18.	Sendo assim, restou demonstrado que: a) estão presentes a devida motivação técnica e financeira para adoção da modelagem proposta e sua consequente continuidade; b) houve análise comparativa realizada pela unidade jurisdicionada de forma a suportar a escolha realizada que melhor se harmonizasse com os resultados pretendidos no projeto e as condições de mercado existentes; c) está demonstrado benefício para a Administração advindo da definição do prazo contratual superior a doze meses.
19.	Em adição, considerando que se tratam de diferentes órgãos contratantes, que atualmente possuem estrutura e condições diversas de fiscalização e gestão, e ante às inovações presentes projeto em análise, assim como os riscos naturais envolvidos em implementações desse porte, com alta materialidade, a Selog deve ser autorizada a autuar processo autônomo de acompanhamento desse certame e dos atos futuros dele decorrente, de maneira a viabilizar o controle concomitante que possibilite ao TCU confirmar os resultados obtidos e identificar eventuais boas práticas que mereçam replicação para a Administração, bem como as possíveis falhas no modelo, e que demandarão a reavaliação por parte do Ministério.
20.	Por fim, quanto ao processo conexo mencionado pela Selog, TC Processo 031.350/2020-8 (Relator: Ministro Vital do Rêgo) , registro que os autos foram apreciados pelo TCU por meio do Acórdão 2806/2020-TCU-Plenário (Relator: Ministro Vital do Rêgo) , proferido na Sessão Telepresencial de 21/10/2020, nos seguintes termos, verbis:
"Os Ministros do Tribunal de Contas da União ACORDAM, por unanimidade, com fundamento nos arts. 17, § 1º, 143, inciso III, 235, 237, inciso VI e parágrafo único, todos do Regimento Interno/TCU, de acordo com o parecer emitido nos autos, em:
a) conhecer da presente representação, porquanto satisfeitos os requisitos de admissibilidade previstos no RITCU, para, no mérito, considerá-la improcedente;
b) indeferir o requerimento de medida cautelar formulado pela representante, tendo em vista a inexistência dos pressupostos necessários para sua concessão;
c)  encaminhar cópia desta decisão, acompanhada da instrução da unidade técnica, ao Ministério da Economia e à representante; e 
d) arquivar os presentes autos, nos termos do art. 250, inciso I, do Regimento Interno do TCU."
21.	Nesse passo, diante das excepcionalidades do caráter inovador a que o PE SRP 10/2020 se encontra submetido e tendo em vista as informações apresentadas pelo Ministério da Economia, a Representação em análise deve ser considerada improcedente, revogando-se a medida cautelar ratificada pelo Acórdão 181/2021-TCU-Plenário, de minha relatoria, para autorizar o prosseguimento do certame, sem prejuízo de adoção da medida contida no item 19 do presente Voto (autuação de processo de acompanhamento) .
22.	Ante o exposto, voto por que o Tribunal adote a minuta de acórdão que ora submeto à apreciação deste Colegiado.
TCU, Sala das Sessões Ministro Luciano Brandão Alves de Souza, em 17 de março de 2021.
RAIMUNDO CARREIRO 
Relator